【裁判字號】    92,家抗,8
【裁判日期】    920227
【裁判案由】    指定遺產管理人
【裁判全文】
臺灣高等法院臺南分院民事裁定  九十二年度家抗字第八號  Ｊ
      抗  告  人  財政部國有財產局臺灣南區辦事處臺南分處
      法定代理人  凌    中
      代  理  人  王  文  文
      相  對  人  美商花旗銀行股份有限公司
      法定代理人  陳  聖  德
      代  理  人  陳  映  璇
                  送達代收人.
右抗告人因與相對人間就被繼承人洪啟明指定遺產管理人事件，對於中華民國九十一
年十二月十二日臺灣臺南地方法院九十一年度繼字第八一四號裁定提起抗告，本院裁
定如左：
      主      文
抗告駁回。
抗告程序費用由抗告人負擔。
      理      由
一、按先順序繼承人均拋棄其繼承權時，由次順序之繼承人繼承。其次順序繼承人有
    無不明或第四順序之繼承人均拋棄其繼承權者，準用關於無人承認繼承之規定。
    又繼承開始時，繼承人之有無不明者，由親屬會議於一個月內選定遺產管理人，
    並將繼承開始及選定遺產管理人之事由，向法院報明。又第一千一百七十八條所
    定之期限屆滿，無繼承人承認繼承時，其遺產於清償債權並交付遺贈物後，如有
    賸餘，歸屬國庫。又繼承人有無不明而不能依民法第一千一百七十七條選定遺產
    管理人時，得由利害關係人聲請法院選任之。民法第一千一百七十六條第六項、
    第一千一百七十七條、第一千一百八十五條及第一千一百七十八條第二項分別定
    有明文。
二、本件聲請人即相對人於原審法院聲請意旨略以：被繼承人即債務人洪啟明（男，
    民國《下同》四十二年一月三日生，最後住所台南市○○路一二六號三樓之六）
    生前曾提供擔保物向相對人借款，至今尚未完全清償借款，嗣於八十九年十一月
    十二日死亡，惟被繼承人洪啟明死亡後，其所有繼承人均已拋棄繼承，致相對人
    之債權無法實行，為此本於利害關係人之身分，聲請選任抗告人為其遺產管理人
    等語，並提出擔保透支約定書、他項權利證明書、戶籍謄本、繼承系統表、拋棄
    繼承證明等影本為證。經原審法院調閱該院九十年度繼字第一五四號洪三期拋棄
    繼承卷宗，及本院向原審調閱九十年度繼字第六三號洪唯吾拋棄繼承卷宗，查明
    被繼承人之第一順位至第四順位繼承人均已拋棄繼承，並無親屬會議指定遺產管
    理人無訛等情，則相對人本於利害關係人身分聲請指定遺產管理人，自屬正當，
    因而裁定選任抗告人財政部國有財產局臺灣南區辦事處臺南分處為被繼承人洪啟
    明之遺產管理人，於法並無不合。
三、抗告意旨略以：按司法院七十四年十月十五日台廳一字第○五七八六號函示第二
    項第三款：「嗣後各地方法院受理有關無人承認繼承遺產管理事件時，先順序繼
    承人均拋棄繼承，其次順序繼承人有無不明而應準用關於無人承認繼承之規定時
    ，應先審核可否依民第一千一百七十七條規定選定遺產管理人。如無法選定遺產
    管理人者，因此類拋棄繼承事件，多屬遺債大於遺產，形同破產，儘量避免選任
    國有財產局為遺產管理人」（見附件一）。而本案極可能屬於遺債大於遺產，依
    上開司法院函示應儘量避免選任國有財產局為遺產管理人，原裁定之選任實有不
    當；另縱其繼承人拋棄繼承並非不可擔任遺產管理人，且法無明文禁止拋棄繼承
    人擔任遺產管理人，況被繼承人洪啟明生前之債權債務關係，以及印鑑、產權證
    明等重要文件應屬其繼承人最為知悉、且目前仍由其等保管，就適任與否加以考
    量，除其最近親屬外，實是不作第二人想；況不僅對被繼承人洪啟明向相對人借
    貸款項為多少，而借款未完全清償，則已償還者為多少，及所提供之擔保物係何
    項擔保物，是否尚有其他債權債務關係，均需全面予以了解，則以抗告人僅係為
    國有財產之管理機關，於被繼承人洪啟明之遺債大於遺產之際，選任抗告人為遺
    產管理人，則抗告人誠恐力有未逮，應以被繼承人洪啟明之最近親屬為遺產管理
    人較適宜云云。又抗告人係國庫之管理機關，而國庫對於無人承認繼承之遺產向
    有期待權，因此於被繼承人尚有剩餘遺產得以歸屬國庫之情形下，選任抗告人為
    遺產管理人方有實益；審究本案，既有遺債大於遺產之虞，若選任抗告人為遺產
    管理人，則抗告人須盡善良管理人之責任管理被繼承人之遺產、處理債務問題，
    其間所將耗費之人力、時間實難以金錢衡量，且管理期間所須之花費亦由國庫代
    為墊付，將會造對成國庫利益受損，更有甚者，豈非造成浪費國家資源於特定人
    之不公現象，求為廢棄原裁定云云。
四、惟查司法院前述函示，僅謂儘量避免選任抗告人為遺產管理人，並非謂不得選任
    其為遺產管理人，無非著眼於國有財產之考量，對於法院亦無拘束力。又被繼承
    人生前之債權債務關係及有關產權證明文件，抗告人尚得依其他方式獲悉或取得
    ，另有關之印鑑，抗告人亦得依舉證責任分配方式辨識其真偽，於其管理遺產上
    並無困難，而上開文件資料其最近親屬未必最為知悉。且繼承人均拋棄繼承，已
    無利害關係，如選定其等擔任遺產管理人，難期其將來執行職務能克盡職守，公
    正客觀，以善盡管理人之職務，為期公正，實不宜選任彼等為遺產管理人。又本
    件相對人為被繼承人洪啟明之債權人，如兼任被繼承人洪啟明之遺產管理人，恐
    有利害衝突之虞，而不利於被繼承人洪啟明之其他債權人，亦不宜選任其為遺產
    管理人。而被繼承人洪啟明之遺產，於遺產管理人完成清償債權並交付遺贈物等
    清算程序前，是否有賸餘，尚無從知悉。而依上述說明，各順序之繼承人均拋棄
    繼承者，其剩餘財產歸屬國庫，而抗告人為國庫之綜理機關，為國有財產法第九
    條第二項所明定，其備有財產管理之專才，雖其經費支出屬國家資源，但保護無
    人繼承財產之債權人之權利，亦屬政府之義務。於遺產管理指定之實際運作，仍
    認選任抗告人國有財產局臺灣南區辦事處臺南分處為遺產管理人較為妥適，原法
    院據此指定抗告人為被繼承人洪啟明之遺產管理人，經核並無不合，抗告意旨復
    未述明原裁定選任其為被繼承人洪啟明之遺產管理人有何違法或其他不當之處，
    其提起抗告，聲明廢棄原裁定，非有理由。
五、據上論結，本件抗告為無理由，爰依非訟事件法第二十八條、第八條第二項，民
    事訴訟法第四百九十二條第一項、第九十五條、第七十八條，裁定如主文。
中      華      民      國    九十二    年      二      月    二十七    日
                                    臺灣高等法院臺南分院民事第四庭
~B1審判長法官  林    金    村
~B2      法官  袁    靜    文
~B3      法官  胡    景    彬
右為正本係照原本作成。
不得再抗告。
中      華      民      國    九十二    年      三      月      三      日
~B法院書記官  謝    素    嬿


司法院資訊處製作；財團法人民間司法改革基金會備份。
